臺灣高等法院臺中分院刑事裁定
110年度毒抗字第811號
抗  告  人  
即  被  告  賴世雄
上列抗告人即被告因聲請施以強制戒治案件，不服臺灣苗栗地方
法院110年度毒聲字第464號，中華民國110年6月18日裁定（聲請
案號：臺灣苗栗地方檢察署110年度聲戒字第70號、偵查案號：
同署110年度毒偵緝字第56號），提起抗告，本院裁定如下：
   主  文
抗告駁回。
    理  由
一、抗告人即被告甲○○（下稱抗告人）抗告意旨略以：按憲法第
    7條所揭示之平等原則，係保障人民法律上地位之實質平等
    ，就評估結果而言，心裡評估師自有其專業須予以尊重，但
    首次評估時心理評估師一度未確明抗告人身分，逕自對著不
    明抗告人之資料提問評估，經抗告人提醒後才換回。且其中
    臨床評估部分，抗告人沒有施用海洛因，也無一級毒品之前
    科，又何來多重毒品濫用而計10分；社會穩定度部分因入所
    後無家人訪視計5分，然抗告人勒戒期間正值國內疫情嚴重
    ，勒戒所已全面停止辦理接見家人如何前來訪視，如此評估
    結果其公平、公信實有商榷。又按前科資料固能作為抗告人
    過往素行不良之依據，惟前案記錄係已經判刑且處罰終結之
    前案，今又重新予以評估作為抗告人有無繼續吸食毒品傾向
    之依據，是否有失公允，亦有重複處罰違背一事二理之疑義
    ，且抗告人是自行到案接受機構內之戒癮治療，自是了解毒
    品於己之傷害，決心一舉戒除毒品，若除去抗告人病患型犯
    人之外衣，亦是人民自應有憲法賦予基本的人權，請給予公
    平之保障云云。
二、按觀察、勒戒後，檢察官或少年法院（地方法院少年法庭）
    依據勒戒處所之陳報，認受觀察、勒戒人無繼續施用毒品傾
    向者，應即釋放，並為不起訴之處分或不付審理之裁定；認
    受觀察、勒戒人有繼續施用毒品傾向者，檢察官應聲請法院
    裁定或由少年法院（地方法院少年法庭）裁定令入戒治處所
    強制戒治，其期間為6個月以上，至無繼續強制戒治之必要
    為止，但最長不得逾1年，毒品危害防制條例第20條第2項定
    有明文。次按有無繼續施用毒品傾向之評估標準，並非完全
    以受勒戒人勒戒後之結果為準，勒戒前之各種情況，仍應作
    為評估之依據。依勒戒處所評分說明手冊規定，係以前科紀
    錄與行為表現、臨床評估、社會穩定度，三項合併計算分數
    ，每一大項皆有靜態因子與動態因子。而關於有無繼續施用
    毒品傾向之評估標準，法務部因應毒品危害防制條例之修正
    及民國109年11月18日最高法院刑事大法庭109年度台上大字
    第3826號裁定意旨，業於110年3月26日以法矯字第11006001
    760號函修正頒布「有無繼續施用毒品傾向評估標準紀錄表
    」、「有無繼續施用毒品傾向評估標準評分說明手冊」，上
    開評分說明手冊載明判定之原則：「受觀察勒戒人入所後，
    經過2週時間的觀察、勒戒，由處所及醫療人員依據其各項
    紀錄、資料及觀察勒戒期間之行為表現，加以評分。在勒戒
    人入所4至6週後，可再做一次評估以做必要之評分修正。每
    一大項皆有靜態因子與動態因子。先以靜態因子分數評分，
    靜態因子分數總分在60分（含）以上為『有繼續施用毒品傾
    向』；60分以下，與動態因子分數相加，如果總分在60分（
    含）以上，為『有繼續施用毒品傾向』」，又評估標準紀錄表
    及說明手冊中「前科紀錄與行為表現」之第1題及第3題之計
    分方式修正如下(餘無修正)：㈠第1項「毒品犯罪相關司法紀
    錄」：計分方式修正為每筆(次)5分，總分上限為10分；㈡第
    3項「其他犯罪相關紀錄」：計分方式修正為每筆(次)2分，
    總分上限為10分。是被告有無「繼續施用毒品傾向」，係依
    具體個案之臨床實務及相關事證等情綜合判定，有其相當之
    專業依據及標準，且涉及專門醫學，又衡酌強制戒治之目的
    ，係為協助施用毒品者戒斷毒品之心癮及身癮所為之一種保
    安處分類型，而該評估標準係將與判斷有無繼續施用傾向之
    相關因素加以列舉及量化，適用於每一位受觀察、勒戒處分
    之人，具一致性、普遍性、客觀性，以利執法者判定受勒戒
    人有無繼續施用毒品傾向，倘其評估由形式上觀察，無擅斷
    或濫權等明顯不當情事，法院應予尊重。
三、經查：
  ㈠抗告人因施用第二級毒品案件，經原審以110年度毒聲字第13
    號裁定送觀察、勒戒後，由法務部○○○○○○○○附設勒戒處所依
    據新修正施行之有無繼續施用毒品傾向評估標準說明手冊之
    評估結果：⒈前科紀錄與行為表現合計30分（毒品犯罪相關
    司法紀錄「8筆」以上限10分計、首次毒品犯罪年齡「21-30
    歲」計5分、其他犯罪相關紀錄「4筆」計8分、入所時尿液
    毒品檢驗「一種毒品反應」計5分，上開4項靜態因子合計28
    分；所內行為表現「持續於所內抽菸」計2分，動態因子合
    計2分）；⒉臨床評估合計27分（多重毒品濫用「有」計10分
    、合法物質濫用「有，種類：菸」計2分、使用方式「無注
    射使用」計0分、使用年數「超過1年」計10分，上開靜態因
    子合計22分；精神疾病共病「無」計0分、臨床綜合評估（
    含病識感、動機、態度、就醫意願）評定為「偏重」計5分
    ，上開2項動態因子合計5分）；⒊社會穩定度合計5分（工作
    「全職工作（裝潢）」計0分、家人藥物濫用「無」計0分，
    上開2項靜態因子計0分；入所後家人是否訪視為「無」計5
    分、出所後是否與家人同住為「否」計5分，上開2項動態因
    子以上限合計5分），以上1至3部分之總分合計62分（靜態
    因子共計50分，動態因子共計12分），經綜合判斷為有繼續
    施用毒品傾向，有該所110年6月9日苗所衛字第11000025790
    號函附有無繼續施用毒品傾向證明書、有無繼續施用毒品傾
    向評估標準紀錄表在卷可稽。而前述綜合判斷之結果，係由
    該所具相關專業知識經驗之醫師，依其本職學識，於抗告人
    觀察、勒戒期間，就其過往前科紀錄與行為表現、臨床評估
    及社會穩定度等因素所為之綜合判斷，具有科學驗證所得之
    結論，且由形式上觀察，並無擅斷或濫權等明顯不當之情事
    ，自得資為判斷抗告人有無繼續施用毒品傾向之證明。
  ㈡抗告意旨雖以有無繼續施用毒品傾向評估標準紀錄表，臨床
    評估部分，抗告人無第一級毒品之前科，何來多重毒品濫用
    而計10分；社會穩定度部分，抗告人勒戒期間因疫情嚴重，
    勒戒所已全面停止辦理接見，家人如何前來訪視，因入所後
    無家人訪視而計5分，如此評估結果有失公平云云置辯。惟
    細鐸抗告人之前案紀錄表，抗告人曾於93年間施用第一、二
    級毒品罪，經本院以94年度上訴字第1882號刑事判決，分別
    判處有期徒刑8月、4月，又於94至95年間施用第一級毒品罪
    ，經臺灣苗栗地方法院以95年度訴字第447號刑事判決判處
    有期徒刑10月確定在案，有臺灣高等法院被告前案紀錄表在
    卷可稽，是就臨床評估部分，物質使用行為上自屬有多重毒
    品濫用之情形。又本件抗告人於觀察、勒戒期間因國內疫情
    影響，法務部○○○○○○○○附設觀察勒戒處所固於110年5月19日
    暫停辦理一般接見，然該所於109年7月30日即已制定通訊設
    備接見之申請方式，且於疫情期間仍得以通訊設備接見（電
    話接見、行動接見）等情，亦有法務部○○○○○○○○電子公佈欄
    及辦理使用通訊設備接見方式等網頁資料在卷可稽，足徵抗
    告人於觀察、勒戒期間其家人之訪視，並不受國內疫情之影
    響。是抗告人上開抗告意旨，自不足採。
  ㈢再按刑事責任所謂一事不二罰，係指對於同一犯罪行為，基
    於法秩序之維護與人民權益受剝奪應符比例原則之精神，施
    以法律評價，只許擇一種刑事處罰為之，並僅能處罰一次，
    不得重複施罰，始合公平正義理念（最高法院94年度台上字
    第6919號刑事判決意旨參照）。而毒品施用者因具有病患性
    犯人特質，對其施以觀察、勒戒或強制戒治之保安處分，旨
    在於幫助施用毒品者戒除毒癮，處分之性質非為懲戒行為人
    ，而係為消滅其再次施用毒品之危險性，採以觀察、勒戒方
    式戒除其身癮，及以強制戒治方式戒除其心癮之措施，在評
    估有無繼續施用毒品傾向時，納入施用者前此之毒品等前案
    紀錄作為指標，通案列計一致但比重不同之分數（毒品犯罪
    相關司法紀錄每筆5分，其他犯罪相關紀錄每筆2分），再為
    個案上之統計與分數加總，最後得出有繼續施用毒品傾向之
    結論而認施用者有強制戒治之必要，有其本質考量及合理之
    關連性，並非針對其過去之前案紀錄再重複為刑事處罰，二
    者性質、程序皆有不同，並無違反一事不再理原則之情事。
    是抗告人指稱其前案記錄已經判刑終結，重新予以評估有重
    複處罰違背一事二理之疑義，顯有誤會。
四、綜上所述，原審法院依檢察官之聲請，依毒品危害防制條例
    第20條第3項、第2項後段規定，裁定令抗告人入戒治處所施
    以強制戒治，其期間為6個月以上，至無繼續強制戒治之必
    要為止，但最長不得逾1年，核其認事用法，並無違誤。抗
    告人執上開情詞提起本件抗告，為無理由，應予駁回。
五、據上論斷，應依刑事訴訟法第412條，裁定如主文。
中　　華　　民　　國　 110　　年　　 7　　月　  5 　　日
            刑事第七庭   審判長法　官  梁  堯  銘
                               法　官  王  鏗  普
                               法　官  羅  國  鴻
以上正本證明與原本無異。
不得再抗告。           
                               書記官  陳  文  明 
　　　　　　　　　　　　　　　 
中　　華　　民　　國　　110 　年　　7 　　月　　5 　　日